【裁判字號】    97,消債更,171
【裁判日期】    970918
【裁判案由】    聲請更生程序
【裁判全文】
臺灣高雄地方法院民事裁定           97年度消債更字第171號
聲  請  人
即債 務 人  甲○○
上列當事人因消費者債務清理事件聲請更生，本院裁定如下：
    主  文
聲請人即債務人甲○○自中華民國九十七年九月十八日下午四時
起開始更生程序。
命司法事務官進行本件更生程序。
    理  由
一、聲請意旨略以：聲請人即債務人甲○○前向附表所示之各銀
    行辦理消費貸款，積欠無擔保債務合計達新台幣（下同）
    251 萬1,765 元，因無法依約清償，於民國95年5 月15日，
    依金融主管機關協調成立之中華民國銀行公會會員辦理消費
    金融案件無擔保債務協商機制與附表所示之債權人達成分期
    還款協議（下稱系爭協議），同意自95年6 月起，分80期零
    利率之方式，每月應償還3 萬1,398 元。聲請人參與協商時
    每月薪資約有3 萬2,900 元，雖負擔至為沈重，仍勉強同意
    最終協議金額，但持續還款年餘，原任學校計畫助理之工作
    因國科會計畫結束而告終，失業後雖另覓得信用卡業務員、
    保險業務員等工作，但收入極不穩定，平均月入僅約2 萬元
    ，扣除維持日常生活所需之基本費用，本所剩無幾。另母親
    林曾翠滿有中度肢障，尚須負擔扶養費用5,000 元，再已無
    力依協議清償債務。是聲請人未依前開分期還款協議繼續履
    行，實因不可歸責於聲請人之事由所致，爰聲請准予裁定更
    生等語。
二、按債務人不能清償債務或有不能清償之虞，且無擔保或無優
    先權之債務總額未逾1,200 萬元者，於法院裁定開始清算程
    序或宣告破產前，得向法院聲請更生，消費者債務清理條例
    第3 條、第42條第1 項定有明文。另債務人與金融機構協商
    成立者，不得聲請更生或清算，但因不可歸責於己之事由，
    致履行顯有重大困難者，不在此限；本條例施行前，債務人
    依金融主管機關協調成立之中華民國銀行公會會員辦理消費
    金融案件無擔保債務協商機制與金融機構成立之協商，準用
    前項之規定，同條例第151 條第5 項、第6 項亦有明文。申
    言之，5 年內未從事營業活動或從事小規模營業活動之消費
    者，縱於消費者債務清理條例施行前曾與中華民國銀行公會
    會員依辦理消費金融案件無擔保債務協商機制而與各銀行成
    立協商，如其債權於協商後乃有不可歸責於己之事由致履行
    顯有重大困難之情形，且其所負無擔保或無優先權之債務總
    額未逾前開數額，現並已有不能清償債務或有不能清償之虞
    ，該債務人亦仍得依該條例向法院聲請更生以清理其債務。
三、經查：
（一）本件聲請人依金融主管機關協調成立之中華民國銀行公會
      會員辦理消費金融案件無擔保債務協商機制，於上揭時間
      與附表所示之債權人達成分期還款協議，同意自95年5 月
      起，分80期零利率之方式，每月償還3 萬1,398 元。嗣自
      96 年7月起，即未依協議繼續履行分期償還，聲請人現仍
      積欠如附表所示之債權人（台新銀行除外）合計187 萬
      5,585 元之債務等情，有協議書、無擔保債務還款計劃書
      、郵政跨行匯款申請書、台灣土地銀行入戶電匯申請書及
      財團法人金融聯合徵信中心當事人查詢個人資料（信用報
      告）回覆書附卷可憑（見本院卷36至37頁、第32頁），堪
      認上情屬實。
（二）聲請人與附表所示各債權銀行達成協議當時，係任職於永
      達技術學院，依其陳報平均每月薪資約為3 萬2,900 元，
      此外名下並無任何不動產一情，有財政部高雄市國稅局95
      及96年度綜合所得稅各類所得資料清單暨財產歸屬資料清
      單附卷可佐（見本院卷第18-20 頁），足信為真。雖聲請
      人係以每月支付合計3 萬1,398 元與債權銀行達成協議，
      於個人日常生活費用基本需求已有捉襟見肘之感，然聲請
      人既同意依該協商結果清償債務，簽立協議書，當係衡酌
      當時個人財產、收入等客觀狀況所為之決定。事實上，自
      該協議成立之日起，聲請人確已依約自95年5 月起至96年
      6 月止，陸續償還13期之債務，直至96年7 月起始毀諾未
      依協議清償，此有上開匯款申請書及徵信資料存卷為憑。
      聲請人同意上開嚴格協議條件，並確實依協議結果陸續償
      還欠款一年有餘，可知聲請人初非騙取協商，毫無還款誠
      意。
（三）聲請人前任職永達技術學院，係擔任計畫助理職務，然因
      國科會計畫於96年初結束，工作不保，嗣先後謀得永豐信
      用卡公司及安泰人壽保險公司業務員等職，惟收入情況已
      非昔比，其96年度收入綜合上開3 項工作薪資合計為23萬
      8,800 元，平均月收入未達2 萬元一情，有勞工保險局被
      保險人投保資料表、投保對象投保歷史列印資料及財政部
      高雄市國稅局96年度綜合所得稅各類所得資料清單在卷足
      證（見本院卷第42-43 頁、第18-19 頁），則聲請人自陳
      目前平均月收入僅約2 萬元之情，係有憑據，並非子虛。
      又聲請人父母健在，其中母親林曾翠滿為中度肢障，領有
      殘障手冊，有87年9 月18日核發之中華民國殘障手冊在卷
      供參。雖依聲請人戶籍資料顯示，其有姊弟各1 人，均已
      成年，原應平均負擔父母之扶養費用，惟參酌卷附內政部
      公告歷年最低生活費一覽表，97年度臺灣最低生活費標準
      ，每人每月為9,829 元，則聲請人分擔扶養父母金額應有
      8,219 元【計算式：9,829 ×2 ÷3 ＝8,219 】，陳稱每
      月應支付其母親之扶養費用5,000 元部分，亦信屬實。另
      聲請人目前從事保險業務員工作，交通往來，或與客戶交
      涉商談，交通及通訊費用負擔非輕，可以概見。其陳報每
      月油費及通訊費支出合計約有5,000 元，業據提出97年3
      月至5月 之油費之統一發票及台灣大哥大股份有限公司繳
      費收據附卷為憑，核其金額尚稱相當。準此以言，以聲請
      人每月收入2 萬元為基準，縱認聲請人所主張之保險費非
      屬必要支出，膳食費未附憑據且金額過高，而不予採認，
      扣除上開各項必要支出，所剩顯不足以支應上開協商應償
      還之款項，聲請人主張現有財產已不能清償債務等語，係
      有所憑。
（四）綜上所述，聲請人與債權人達成系爭協議時，固可勉力支
      應，勤實履行。但工作生變，收入驟降，非一己所能控制
      ，其仍依協議繳納數期，可見還款誠意，然再已無力維持
      ，終而毀諾，核係出於不得不然，強令聲請人履債，顯有
      重大困難。此項結果之發生，並非可歸責於聲請人之事由
      所致，是依前揭法律規定及說明，聲請人自不受系爭還款
      協議所拘束，得向本院聲請更生。
四、末按「法院開始更生程序之裁定，應載明其年、月、日、時
    ，並即時發生效力。」、「法院裁定開始更生或清算程序後
    ，得命司法事務官進行更生或清算程序，必要時得選任律師
    、會計師或其他適當之自然人或法人一人為監督人或管理人
    。」消費者債務清理條例第45條第1 項、第16條第1 項分別
    定有明文。本件聲請人與金融機構協商成立後，非因可歸責
    於己之事由而無法繼續履行，且依其目前收入及財產狀況，
    未償之債務應已無清償之能力或已有不能清償之虞，有如上
    述。此外，亦查無聲請人有消費者債務清理條例第46條各款
    所定駁回更生聲請等事由，有本院民事紀錄科查詢表及臺灣
    高等法院被告前案紀錄表在卷可憑。且聲請人既非從事營業
    活動而屬受薪之消費者，所負無擔保或無優先權之債務總額
    亦未逾1,200 萬元。從而，聲請人聲請更生，洵屬有據，應
    予准許，爰命司法事務官進行本件更生程序。
五、依消費者債務清理條例第11條第1 項、第45條第1 項、第16
    條第1 項，裁定如主文。
中    華    民    國    97    年    9     月    18    日
                  民事第四庭  法  官  李嘉益
以上證明與原本無異。
本裁定已於97年9月18日下午4時公告。
本件不得抗告。
中    華    民    國    97    年    9     月    18    日
                              書記官  王美玲
附表：債權人清冊
┌──┬────────────┬────────┐
│編號│債權人                  │債務金額（新臺幣│
│    │                        │）              │
├──┼────────────┼────────┤
│1   │安信信用卡股份有限公司  │ 21萬5,716元    │
├──┼────────────┼────────┤
│2   │荷蘭銀行                │ 44萬8,956元    │
├──┼────────────┼────────┤
│3   │中國信託商業銀行        │ 75萬6,166元    │
├──┼────────────┼────────┤
│4   │台新銀行                │ 9萬6,791元     │
├──┼────────────┼────────┤
│5   │台北富邦商業銀行        │ 9萬4,449元     │
├──┼────────────┼────────┤
│6   │玉山銀行                │ 6萬4,012元     │
├──┼────────────┼────────┤
│7   │聯邦銀行                │ 26萬4,456元    │
├──┼────────────┼────────┤
│8   │臺灣美國運通國際股份有限│ 57萬1,174元    │
│    │公司                    │                │
├──┴────────────┼────────┤
│合               計           │ 251 萬1,765 元 │
└───────────────┴────────┘


司法院資訊處製作；財團法人民間司法改革基金會備份。
